臺灣彰化地方法院民事判決
110年度訴字第126號
原      告  陳美秀  
            陳秋敏  
            陳聰珍  
上三人共同
訴訟代理人  陳銘傑律師
複代理人    楊惟智律師
被      告  中華民國弱勢家庭自助協會

法定代理人  江冠南  
訴訟代理人  曾耀聰律師
複代理人    鄧雅旗律師
上列當事人間請求給付慰助金事件，本院於民國111年2月8日言
詞辯論終結，判決如下：
    主  文
被告應給付原告丙○○新台幣參拾捌萬壹仟柒佰元，及自民國110
年2月2日起至清償日止，按年息百分之五計算之利息。
被告應給付原告丁○○新台幣肆拾萬陸仟壹佰肆拾陸元，及自民國
110年2月2日起至清償日止，按年息百分之五計算之利息。
被告應給付原告乙○○新台幣參拾萬陸仟伍佰貳拾元，及自民國11
1年2月2日起至清償日止，按年息百分之五計算之利息。
原告其餘之訴駁回。
訴訟費用新台幣壹萬貳仟玖佰柒拾玖元由被告負擔百分之九十一
，原告丙○○、乙○○各負擔百分之一，原告丁○○負擔百分之七。
本判決原告勝訴部分於原告丙○○、丁○○、乙○○各以新台幣壹拾貳
萬柒仟貳佰參拾參元、新台幣壹拾參萬伍仟參佰捌拾貳元、新台
幣壹拾萬貳仟壹佰柒拾參元供擔保後，得假執行；惟被告如分別
以新台幣參拾捌萬壹仟柒佰元為原告丙○○、以新台幣肆拾萬陸仟
壹佰肆拾陸元為原告丁○○、以新台幣參拾萬陸仟伍佰貳拾元為原
告乙○○預供擔保後，得免為假執行。
原告其餘假執行之聲請駁回。
    事實及理由
一、原告起訴主張：
（一）聲明求為判決：⑴被告應給付原告丙○○新台幣（下同）396
      ,500元整，及自起訴狀繕本送達翌日起至清償日止，按年
      息5%計算之利息；⑵被告應給付原告丁○○493,810元整，及
      自起訴狀繕本送達翌日起至清償日止，按年息5%計算之利
      息；⑶被告應給付原告乙○○310,920元整，及自起訴狀繕本
      送達翌日起至清償日止，按年息5%計算之利息；⑷原告等
      願供擔保請准宣告假執行；⑸訴訟費用由被告負擔。
（二）原告等人之親屬加入被告前身「台灣省‧彰化會員福利會
      」、「台灣省老人福利會」、「彰化縣新世紀老人福利會
      」所招攬之會員往生互助會，約定會員往生後依各該福利
      規章被告均負給付慰助金之義務，被告雖均有給付，然均
      有短少給付之情，爰依各福利規章之規定，請求被告給付
      短少之金額。
（三）原告丙○○部分：
    ⒈甲組部分：原告丙○○之母親陳黃龐於民國（下同）102年4
      月27日加入被告前身「台灣省‧彰化會員福利會」所招攬
      之甲組100元會員往生互助會，繳款人為原告丙○○，會員
      編號為甲三0223，該福利規章記載「二、當組內有會員往
      生，其他會員需贊助慰助金100元，……每月互助最高30名
      （3000元）免順延結清（往生當月應扣3000元互助金）。
      七、慰助金總金額需扣10%行政費。入會期滿6年：慰助金
      發放標準3000人×95%。奠儀除外，總繳（互助）金額大於
      慰問金時，均以總繳金額×1.2倍給付慰助金。」。陳黃龐
      於109年3月9日死亡，依上揭規定得領取256,000元（計算
      式：3000人×100×95%-10%行政費），詎料被告於109年4月
      20日僅給付35,000元，尚有差額221,500元未給付。
    ⒉丙組部分：陳黃龐於102年4月27日加入被告前身「台灣省‧
      彰化會員福利會」所招攬之丙組100元會員往生互助會，
      繳款人則為原告丙○○，會員編號為丙2861，該福利規章記
      載「二、當組內有會員往生，其他會員需贊助慰助金100
      元，……每月固定互助最高2000元，免順延免結清（往生當
      月應扣2000元互助金）。七、慰助金總金額需扣10%行政
      費。入會期滿6年：慰助金發放標準2400人×95%。奠儀除
      外，總繳（互助）金額大於慰問金時，均以總繳金額×1.2
      倍給付慰助金。」陳黃龐於109年3月9日死亡，依上揭規
      定得領取205,200元（計算式：2400人×100×95%-10%行政
      費），詎料，被告於109年4月20日僅給付30,000元，尚有
      差額175,000元。
（四）原告丁○○部分：
    ⒈甲組部分：原告丁○○之母親陳黃換於96年5月3日加入被告
      前身「台灣省老人福利會」所招攬之會員往生互助會，繳
      款會員則為原告丁○○，會員編號為甲2430，該福利規章記
      載「⒈參加本會會員必須繳交入會費2000元、年費800元、
      共新台幣2800元，辦理入會完整，當日即生效，當日開始
      互助。⒉當組內有會員往生，其他會員即贊助慰助金200元
      ，每10人為一期，並發文繳交互助金，餘者順延、必須年
      度結清……。⒏申請慰助金時需備資料⑴死亡證明書正本⑵除
      戶謄本正本⑶會員證⑷合約書⑹受款人身份證影本；總金額
      需扣除5%行政補助費。請領慰問金標準如下：加入會員期
      滿120個月460,000元（最高）」。嗣陳黃換於109年2月10
      日死亡，入會期滿12年。依上揭規定得領取437,000元（
      計算式：460,000-23,000=437,000元），詎料被告僅給付
      40,000元，尚有差額397,000元未給付。
    ⒉乙組部分：陳黃換於99年3月18日加入被告前身「台灣省‧
      彰化縣福利會」所招攬之會員往生互助會，繳款會員則為
      原告丁○○，會員編號乙4664，該福利規章記載「一、參加
      本會會員必須繳交入會費1800元、年費200元、共新台幣2
      000元，入會當日生效，當日互助。二、當組內有會員往
      生，其他會員即贊助慰助金200元，每月發文日期20日內
      ，必須繳清互助金，最高慰助20人，餘者順延、必須結清
      ……。八、慰助金總金額需扣除6%行政補助費，每月均公布
      正確會員人數，詳訃訊。九、請領慰問金標準如下：入會
      期滿四年八個月以上，總人數之90%、入會期滿9年，加發
      18,000元。」。嗣陳黃換於109年2月10日死亡，入會期滿
      9年。依上揭規定得領取總人數之90%、並加發18,000元，
      然被告僅給付35,000元（計算之總人數僅為327人，此部
      分原告丁○○否認），然以被告109年寄發109年1月之繳費
      單收據上記載乙組人數為1457人，焉可能於1個月內會員
      人數驟減為327人，此部分被告應提出108年12月、109年1
      月、109年2月之會員名單，原告丁○○以會員人數1000人為
      請求，原告丁○○應領得101,520元（計算式：1000人×100×
      90%+18,000-6%行政費），然被告僅給付35,000元，尚有
      差額66,520元未給付。
    ⒊丙組部分：陳黃換於97年12月30日加入被告前身「彰化縣
      新世紀老人福利會」所招攬之會員往生互助會，繳款會員
      則為原告丁○○，會員編號為A3036，該福利規章記載「一
      、參加本會會員必須繳交入會費700元、年費200元、互助
      金300元，共新台幣1200元，辦理入會當日即生效，當日
      開始互助。二、組內有會員往生，其他會員即贊助慰助金
      50元，每期發文繳交互助金（發文日期20日內，必須繳清
      互助金），當月最高互助32人，餘者順延、必須結清。九
      、總領金額需扣除8%行政補助費。十、請領慰問金標準如
      下：入會期滿三年以上，總人數之90%、入會期滿十一年
      以上，加發48000元。」。嗣陳黃換於109年2月10日死亡
      ，入會期滿11年，然被告僅給付55,270元，計算之總人數
      僅為307人（此部分原告丁○○否認），以被告109年寄發10
      9年1月之繳費單收據上記載，丙A組人數為1292人，焉可
      能於1個月內會員人數驟減為307人，此部分被告應提出10
      8年12月、109年1月、109年2月丙A組之會員名單，原告丁○○以會員人數1000人為請求，原告應領得85,560元（計算
      式：1,000×50×90%+48,000-8%行政費），然被告僅給付55
      ,270元，尚有差額30,290元未給付。
（五）原告乙○○部分：原告乙○○之母親陳阿梓於99年10月3日加
      入被告前身「台灣省‧彰化縣會員福利會」所招攬之會員
      往生互助會，會員編號為、甲6020，繳款人為原告乙○○，
      該福利規章記載「二、當組內有會員往生，其他會員需贊
      助慰助金200元，每10人為一期，並發文繳交慰助金（入
      會當日算起，往生當日截止，每月最高慰助2000元）。八
      、慰助金總金額需扣6%行政補助費。入會期滿9年以上：
      慰助金發放標準368,000元。」陳阿梓於109年3月1日死亡
      ，依上揭規定得領取345,920元（計算式：368,000-22,08
      0=345,920元），詎料，被告於109年4月20日僅給付35,00
      0元，尚有310,920元未給付。
（六）對被告抗辯所為之陳述：　　　
　　⒈對被告稱原告丙○○甲組會員陳黃龐109年3月9日死亡時尚有
      9,000元互助金尚未繳納、丙組會員6,000元未互助；原告
      丁○○甲組會員死亡時尚有2,200元未互助，乙組會員死亡
      時尚有2,200元未互助，丙組會員死亡時尚有1,600元未互
      助；原告乙○○甲組，有109年第1期及第2期慰助金及兩期
      徵收款未付，應扣4,400元，前開金額於計算慰助金時必
      須扣抵等情，原告三人不爭執。
　　⒉否認有默示承認被告之計算方式。原告家屬之所以參加此
      種老人互助會，乃因皆屬社會中下階層之人，需集結社會
      大眾力量互助，原告等之家屬往生後，原告為先申請領得
      慰助金，僅能先依被告之標準領取，並不代表認同被告自
      行認定之計算標準。
　　⒊原告丙○○部分，福利規章已明白約定慰助金給付之計算方
      式，被告所稱之計算方式僅係被告片面修改計算方式，且
      未得原告丙○○或其母親陳黃龐同意，自無任何效力，倘被
      告欲更改慰助金計算方式，亦應召開會員大會決議，不得
      擅自事後片面違反福利規章約定，恣意更改計算給付慰助
      金方式，是被告仍應依福利規章慰助金給付標準計算，給
      付原告丙○○短少的差額。
　　⒋原告丁○○部分，甲組部分，依福利規章慰助金之發放標準
      扣除行政費用金額為437,000元，並無被告所稱必須扣除
      順延款525,800元之約定，被告之計算方式係其片面更改
      ，並未得到原告丁○○或其母親陳黃換之同意，無任何效力
      ；乙、丙組部分，陳黃換於109年2月10日死亡，乙、丙組
      總人數截至109年1月時，分別為1457人、1292人，原告以
      1000人計算，被告雖辯稱乙、丙組人數僅為327人、307人
      ，並提出109年第2期各小組組長繳款總表，惟經原告檢視
      該表僅係繳款及順延繳款情形，無從證明確實有效人數為
      何，原告仍主張應以被告109年1月統計之人數，而原告僅
      請求以1000人為基礎計算之差額。
　　⒌原告乙○○部分，被告雖稱以生存會員於每一位會員死亡時
      ，均需給付慰助金，每10人死亡為一期徵收一次，其他每
      月逾10人死亡應收取而尚未收取之慰助金部分，並非無須
      繳納，被告會在該會員死亡後，由其受款人可受領之慰助
      金中扣除等，惟被告並無片面更改福利規章慰助金發放標
      準之權利，依兩造福利規章，已明白約定慰助金給付之計
      算方式，不得擅自事後片面違反福利規章約定，恣意更改
      計算慰助金方式，是被告仍應依福利規章慰助金給付標準
      計算。
　　⒍被告辯稱計算方式變更有經組長會議決議，然會議紀錄並
      無各組長簽名等情，業經證人戊○○到庭證述「組長會議紀
      錄當下沒有簽名」等語，況且該會議紀錄多為被告超越規
      章內容所自創，亦為其單方片面意思決定，無拘束原契約
      當事人即原告親屬陳黃龐、陳黃換、陳阿梓之效力。
　　⒎有關乙、丙組會員人數統計，參以兩造契約具有互助性質
      ，及被告寄發109年1月繳費單收據上記載之會員人數，因
      該會員人數係被告對外公告之有效會員人數，原告亦係信
      賴被告記載之對外宣稱之會員人數而持續繳納互助金。被
      告雖辯稱乙組人數僅為327人，丙組之會員人數為307人，
      並提出109年第2期各小組組長繳款總表，惟經原告檢視該
      表僅係繳款及順延繳款情形，無從證明確實有效人數為何
      ，且證人甲○○亦證述「（問：會員是否可以查帳？到底有
      哪些人有繳納，有哪些人沒有繳納？）這部分沒有提供給
      會員。如果是本人，可以看自己繳納的部分。」等語。是
      關於總表製作，並無有可稽核管控制度，全由被告單方面
      宣稱會員人數為何，自不足採為被告有利證據。原告仍主
      張應以被告寄發109年1月繳費單收據上記載之會員人數，
      僅請求以1000人為基礎計算。
（七）被告所提之證據，被證一部分，組長無從代表原告與被告
      協議，所以被證一無法拘束原告；被證二部分，是被告片
      面變更契約內容，此不生效力；被證三無意見；被證四部
      分，對於將會員陳黃龐登載於訃訊無意見，但是對訃訊上
      有效的會員人數，否認其真正，而且計算給付方式應以死
      亡當月的會員人數為計算基準：被證五到九部分，是被告
      單方所製作之文件，否認其真正。
（八）證人甲○○到庭固證稱「《（提示被告4、5、6、7）是否你
      做紀錄，名冊及繳納款項對不對？》都是我做的，都是正
      確的。」、「《請提示被證4，訃訊，這是你製作的？（提
      示並告以要旨）》是。」、「（訃訊底下有寫甲組有效人
      數500人，乙組363人，丙組308人，這是依照當時確實有
      繳款的人數計算的？）是依照有效人數作計算。」、「《
      請提示被證5、6、7，組長總表也是你製作的？（提示並
      告以要旨）對。」、「（你剛才說是印給組長，是何意？
      ）是每一位組長拿自己那壹組的全部組員資料。」、「（
      剛才被證2、4、5、6、7，妳製作這些資料，是妳親自參
      與的情形或者是主管交代妳怎麼做，妳就怎麼做？）是我
      親自參與製作的。」等語。惟證人甲○○為被告之員工，其
      所述會員人數統計及慰助金計算方式，係依被告示意所為
      ，與規章之約定及被告所寄發109年1月之繳費單據之人數
      均不符，顯然證人甲○○係附和被告抗辯之證述，顯係迴護
      被告之詞，不足採信。
二、被告則以：
（一）原告丙○○部分：
    ⒈近年來，老人互助會之經營日益困難，負面新聞不斷，造
      成會員不斷流失，被告之會員亦大幅減少，因此被告在10
      7年1月17日即召開組長會議，決議「甲、乙、丙組契約人
      數遞減，扣除往生順延款後應得慰助金低於本金，協會補
      助支付，須依照實際互助人數計算。」。其後，被告於每
      個月給予繳款人繳費通知單上之「會員公告」有記載：「
      當會員人數少，收支逆差狀況出現，應以實際會員數給付
      。」，給予原告之繳費通知單上，亦均有此記載，原告對
      此改變，不僅無異議，並且繼續繳費，依照民法第153條
      第1項之規定，以及最高法院86年度台上字第3609號判決
      意旨，自可間接推知原告同意此項慰助金計算方法之改變
      ，臺中地方法院107年度簡上字第131號判決即採此見解。
    ⒉陳黃龐係於109年3月9日去世，被告在109年第3期訃訊公告
      其往生，關於互助金之收取，被告之運作係以109年2月往
      生名單為憑（陳黃龐屬於3月往生名單），於109年3月向
      會員收取互助金，並於4月給付慰助金與3月往生會員之受
      款人，以此類推。因109年2月向會員收款時，會員對於是
      否要繼續繳交互助金多有意見，因此被告同意延期繳交該
      期互助金，讓會員充分考慮。109年3月收款情形，依被告
      交付與全體會員之109年第3期訃訊公布有效之會員人數，
      109年2月應繳當期（即在3月補繳2月應繳互助金）實際繳
      款人數，甲組會員為500人、乙組為363人、丙組為308人
      。惟其後有些會員繳款後，又反悔而執意取回互助金，故
      最後計算，當時有效之會員人數，甲組為486人、乙組為3
      35人、丙組為307人。109年3月應繳當期實際繳款人數，
      甲組為174人414,300元、乙組104人251,500元、丙組114
      人共160,500元。此部分有109年第2期各小組組長繳納伊
      等向會員收取之互助金與被告，與被告之工作人員對帳時
      ，標示已繳、未繳及退會情形之109年第2期總表可參。是
      關於有效會員人數確有相關資料可茲佐證。
    ⒊是，本件甲、丙組規章雖然記載，入會期滿6年，慰助金發
      放標準為3000人×95%（甲組），及入會期滿6年，慰助金
      發放標準為2400人×95%（丙組），然嗣後被告已修改給付
      慰助金金額計算方法為當會員人數少，收支逆差狀況出現
      ，應以實際會員數給付。而會員陳黃龐係109年3月9日去
      世，被告於109年3月收取3月應繳互助金時，當期實際繳
      款人數，甲組為174人共414,300元、乙組104人251,500元
      、丙組114人共160,500元，此為被告收入部分。至於應支
      出部分，參被告所提代付扶助金給付明細表中「實際扶助
      金額」欄，甲組往生之25人生前加總已繳5,667,300元、
      乙組往生21人生前加總已繳4,201,900元、丙組17人生前
      加總已繳2,612,450元。是，109年3月被告之甲、乙、丙
      總收入，均小於各組往生會員已繳金額，即使被告欲以規
      章②之約定以總互助金額1.2倍，甚至總互助金額1倍之金
      額給付予各往生會員之受款人，亦有不足，足見當時確實
      有逆差之情形。此情形，即使以109年3月補收2月應繳之
      互助金，甲組有會員500人，實繳互助金額為1,202,300元
      ，丙組有會員308人，實繳互助金額為570,200元計算，仍
      無不同，依然有逆差之情形。而被告原本應給付原告之款
      項，應以其他會員繳納屬於109年3月互助金之繳款人數計
      算，但如此計算被告可獲得之慰助金較少，被告不忍如此
      ，乃以其他會員所繳納屬於109年2月互助金之繳款人數計
      算。
    ⒋又原告丙○○甲組在會員陳黃龐109年3月9日死亡時尚有9,00
      0元互助金未繳納，丙組在會員死亡時，尚有6,000元未互
      助，在計算慰助金時必須扣抵。
    ⒌是於會員陳黃龐去世後，已如下方式計算給付慰助金，並
      無不當：
　　　⑴甲組明細：〔100元×500人×95%年資（此部分共47,500元
        ）〕-4,750元(10%行政補助費）-9,000元（3期未繳之互
        助金）=33,750元。被告已給付35,000元。
　　　⑵丙組明細：〔100元×308人×95%年資（此部分共29,260元
        ）〕-2,772元（10%行政補助費）-6,000元（2期未繳之
        互助金）=20,488元。被告已給付30,000元。
（二）原告丁○○部分：
    ⒈甲組部分：
　　　依規章約定，『2.當組內有會員往生，其他會員即贊助慰
      助金200元，每10人為一期，並發文繳交互助金，「餘者
      順延」，必須年度結清，發文日期20日內必須繳清互助金
      。』，可知，雖然每一期繳交10名往生者，每人200元之互
      助金，但逾10人之往生者部分，生存會員並非無須繳交互
      助金，只是順延至會員自己往生後，再由其受款人可以受
      領之慰助金中扣除。原告丁○○之母親陳黃換於96年5月3日
      加入，於109年2月10日死亡，入會滿12年，可以領取慰助
      金460,000元，但必須扣除順延款525,800元（自往生序號
      329開始互助，至往生序號4492，應互助4164人，實際已
      互助1535人，尚未互助2629人。200元×2629人=525,800元
      ）。因此，被告所為之計算並無錯誤，甚至被告給付原告
      之金額，已逾原告依上開計算可得之金額。
    ⒉乙、丙組部分：
      ⑴會員陳黃換係於109年2月10日去世，關於互助金之收取
        ，被告之運作係以109年1月往生名單為憑，於109年2月
        向會員收取互助金，並統一於4月給付慰助金與2月往生
        會員之受款人。因109年2月應向會員收款時，會員對於
        是否要繼續繳交互助金多有意見，因此被告同意延期至
        同年3月繳交該期互助金，讓會員充分考慮。109年3月
        收款情形，依被告交付與全體會員之109年第3期「訃訊
        」公布有效之會員人數，109年2月應繳當期（即在3月
        補繳2月應繳互助金）實際繳款人數，乙組為363人、丙
        組為308人。惟其後有些會員繳費後，又反悔而執意取
        回互助金，故最後計算，當時有效之會員人數，乙組為
        335人、丙組為307人，是原告丁○○之母親陳黃換於109
        年2月10日去世時，被告以乙組會員人數327人、丙組會
        員人數307人計算，給付原告丁○○慰助金，洵屬有據。
      ⑵乙組部分，依規章約定，「二、當組內有會員往生，其
        他會員即贊助慰助金100元，每月發文日期20日內必須
        繳清互助金，最高慰助20人，餘者順延，必須結清」，
        由前段「當組內有會員往生，其他會員即贊助慰助金10
        0元」，可知會員對於其他會員死亡，全部均須互助。
        再由後段「每月發文日期20日內，必須繳清互助金，最
        高慰助20人，餘者順延，必須結清。」可知，雖然每月
        最多只繳20人死亡之互助金，但超過20人之部分，並非
        無須繳納，而是由被告代墊至會員死亡後，再予以結清
        ，被告主張應扣除順延款138,400元。陳黃換於99年3月
        18日加入成為會員，依乙組往生名單應自序號632會員
        陳子清99年3月25日死亡開始互助；陳黃換109年2月10
        日死亡，往生序號為4375，應互助至序號4374之會員死
        亡，然因會員死亡後，家屬通知被告時間差，故被告只
        計算應互助至序號4372之會員楊張花枝死亡，屬對原告
        較有利之計算，並無不當。
    ⒊原告丁○○甲組會員死亡時尚有2,200元未互助，乙組會員死
      亡時尚有2,200元未互助，丙組會員死亡時尚有1,600元未
      互助，在計算慰助金時必須扣抵。
（三）原告乙○○部分：
    ⒈規章規定：「二、當組內有會員往生，其他會員即贊助慰
      助金200元，每10人為一期，並發文繳交慰助金。（入會
      當日算起，往生當日截止，每月最高慰助2000元）」。因
      此生存會員於每一位會員死亡時均需給付慰助金，每10人
      死亡為一期徵收一次。雖然被告在作業上係每一個月收款
      一次，一次收取10人次死亡之慰助金，但此係作業之方便
      ，其他每月逾10人死亡應收取而尚未收取之慰助金部分，
      並非無須繳納，被告會在該會員死亡後，由其受款人可受
      領之慰助金中予以扣除。因此，被告依規章計算應給付原
      告乙○○之慰助金，非但無短少，反而已是溢付，原告再請
      求給付，並無理由。
    ⒉乙○○甲組，有109年第1期及第2期兩期慰助金各2,000元，
      及該兩期徵收款各200元未給付，應扣4,400元，在計算慰
      助金時必須扣抵。
（四）原告否認被證4訃訊上有效會員人數之真正，並主張被證5
      至9係被告單方面所製作之文件，故否認其真正。惟查，
      證人甲○○到庭證稱，「（提示被證4、5、6、7是否妳做紀
      錄，名冊及繳納款項對不對?）都是我做的，都是正確的
      。」、「《請提示被證4，訃訊，這是妳製作的？（提示並
      告以要旨）》是。」、「(訃訊底下有寫甲組有效人數500
      人，乙組363人，丙組308人，這是依照當時確實有繳款的
      人數計算的？)是依照有效人數做計算。」、「《請提示被
      證5、6、7，組長總表也是妳製作的？（提示並告以要旨
      ）》對。」、「(你剛才說是印給組長，是何意？)是每一
      位組長拿自己那壹組的全部組員資料。」、「(剛才被證2
      、4、5、6、7，妳製作這些資料，是妳親自參與的情形或
      者是主管交代妳怎麼做，妳就怎麼做？)是我親自參與製
      作的。」等語；證人即組長戊○○證稱，「《提示被證4、5
      、6、7，妳有無看過這些資料？（提示並告以要旨）》有
      看過。」、「（如何看到？）協會要給我們，然後我們按
      照這個表去收錢。」、「《提示被證5、6、7，的繳款名冊
      協會有無印給妳？（提示並告以要旨）》我的會員部分會
      印給我。」、「（是否每個月都會印給妳？）是。」、「
      （妳是否會親自核對一遍？）我的會員都會在這一張表，
      我會再看一遍，因為都要照這個表去收錢。」、「（收錢
      之後，交給誰？）交給證人甲○○。」等語；足見被證4、5
      、6、7均是證人甲○○依據親自參與之情形所製作，並無虛
      偽，其中被證5、6、7組長總表係各小組組長收取互助金
      後交與甲○○，甲○○將收款情形填寫在組長總表上，製作完
      畢之後，再整理新的總表，供各小組組長執以向該組仍為
      有效之會員收取下期互助金，因此組長收受新的組長總表
      後當然需核對名單有無錯誤，始能收款，因此該組長總表
      內容之真正要無可疑。
（五）109年1月間，因為彰化市互助會、和美鎮互助會相繼宣佈
      結束互助並進行清算之新聞效應擴散，導致受款人或會員
      們自108年11月或12月間不願繳付會費之情形下，被告之
      上述各互助會，依福利規章所約定之計算式計算應給付之
      慰問金額成數自會降低。關於會員人數大量流失之事實，
      有證人甲○○到庭證述明確，被告受此衝擊，當會員往生後
      ，其受款人可領取之慰助金當然會減少。被告為發揮互助
      之精神，已經盡可能在計算上以對會員受款人有利之月份
      、人數計算。但互助會畢竟與投資不同，並無保證往生後
      所領取之慰助金一定大於生前所繳交之互助金。是被告所
      給付之互助金，並無不當。
（六）並聲明：⑴原告之訴駁回；⑵訴訟費用由原告負擔；⑶如受
      不利益判決，願供擔保，請准宣告免為假執行。
三、得心證之理由：
（一）本件原告等主張：⑴原告丙○○之母親陳黃龐於102年4月27
      日分別加入被告之前身「台灣省‧彰化會員福利會」所招
      攬之甲組100元會員往生互助會及「台灣省‧彰化會員福利
      會」所招攬之丙組100元會員往生互助會，繳款人為原告
      丙○○，陳黃龐於109年3月9日死亡，被告於109年4月20日
      分別給付原告丙○○35,000元、30,000元之慰助金；⑵原告
      丁○○之母親陳黃換分別於96年5月3日加入被告前身「台灣
      省老人福利會」所招攬之會員往生互助會、於99年3月18
      日加入被告前身「台灣省‧彰化縣福利會」所招攬之會員
      往生互助會、於97年12月30日加入被告前身「彰化縣新世
      紀老人福利會」所招攬之會員往生互助會，繳款會員為原
      告丁○○，陳黃換於109年2月10日死亡，被告分別給付原告
      丁○○40,000元、35,000元、55,270元之慰助金；⑶原告乙○○之母親陳阿梓於99年10月3日加入被告前身「台灣省‧彰
      化縣會員福利會」所招攬之會員往生互助會，繳款人為原
      告丙○○，陳阿梓於109年3月1日死亡，被告於109年4月20
      日給付原告乙○○35,000元之慰助金等情，業據原告提出台
      灣省‧彰化會員福利會甲組100元福利規章、代付扶助金給
      付明細表-甲組、台灣省‧彰化會員福利會丙組100元福利
      規章、代付扶助金給付明細表-丙組、台灣省老人福利會
      福利規章、代付扶助金給付明細表-甲組、台灣省‧彰化縣
      福利會福利規章、代付扶助金給付明細表-乙組、109年1
      月之繳費單收據、彰化縣新世紀老人福利會福利會規章、
      代付扶助金給付明細表-丙組、台灣省‧彰化縣會員福利會
      規章、代付扶助金給付明細表等件為憑，且為被告所不爭
      執，堪信其等前開主張為真實。惟原告等主張被告所給付
      之慰助金有短少，而依各該福利規章請求被告給付短少之
      慰助金，為被告否認，並以前詞置辯。
（二）按當事人主張有利於己之事實者，就其事實有舉證之責任
      。但法律別有規定，或依其情形顯失公平者，不在此限。
      民事訴訟法第277條定有明文。另按解釋意思表示，應探
      求當事人之真意，不得拘泥於所用之辭句。民法第98條有
      所規定，惟解釋契約，固須探求當事人立約時之真意，不
      能拘泥於契約之文字，但契約文字業已表示當事人真意，
      無須別事探求者，即不得反捨契約文字而更為曲解。17年
      上字第1118號民事判決意旨亦可供參照。
（三）原告丙○○請求部分：
    ⒈經查，原告丙○○之母親陳黃龐所加入被告前身「台灣省‧彰
      化會員福利會」招攬之甲組100元會員往生互助會之福利
      規章約定，「二、當組內有會員往生，其他會員需贊助慰
      助金100元，……每月互助最高30名（3000元）免順延結清
      （往生當月應扣3000元互助金）。七、慰助金總金額需扣
      10%行政費。入會期滿6年：慰助金發放標準3000人×95%。
      奠儀除外，總繳（互助）金額大於慰問金時，均以總繳金
      額×1.2倍給付慰助金。」，丙組100元會員往生互助會之
      福利規章約定「二、當組內有會員往生，其他會員需贊助
      慰助金100元，……每月固定互助最高2000元，免順延免結
      清（往生當月應扣2000元互助金）。七、慰助金總金額需
      扣10%行政費。入會期滿6年：慰助金發放標準2400人×95%
      。奠儀除外，總繳（互助）金額大於慰問金時，均以總繳
      金額×1.2倍給付慰助金。」乙情，此有原告所提之「台灣
      省‧彰化會員福利會甲組100元福利規章」、「台灣省‧彰
      化會員福利會丙組100元福利規章」附卷可稽（見本院卷
      一第23頁、第27頁），又陳黃龐係於102年4月27日加入前
      開二組往生互助會，並於109年3月9日死亡等情，為兩造
      所不爭執，則其係於加入後6年，未滿7年前往生，依前開
      二組規章之約定，原告丙○○應得慰助金之金額，分別為甲
      組256,500元【計算式：100元×3000×95%×（1-10%）=256,
      500元】、丙組205,200元【計算式：100元×2400×95%×（1
      -10%）=205,200元】，兩造復不爭執被告已於109年4月20
      日分別給付原告丙○○甲、丙組之慰助金35,000元、30,000
      元，則被告應再給付原告396,700元之慰助金【計算式：2
      56,500元+205,200元-35,000元-30,000元=396,700元】。
    ⒉被告雖辯稱本件陳黃龐加入組別規章之給付標準，嗣後被
      告因會員流失，而於107年1月17日召開組長會議，決議「
      甲、乙、丙組契約人數遞減，扣除往生順延款後應得慰助
      金低於本金，協會補助支付，須依照實際互助人數計算。
      」，嗣後，被告於每個月給予原告繳費通知單上之「會員
      公告」有記載，「當會員人數少，收支逆差狀況出現，應
      以實際會員數給付。」，原告對此改變無異議且繼續繳費
      ，可間接推知原告同意此項慰助金計算方法之改變，而應
      按前開方式計算云云。惟被告內部會議決議為其單方之意
      思決定，並無拘束契約當事人陳黃龐之效力，又被告所提
      繳費通知上雖有變更慰助金計算標準之記載，惟此部分為
      被告單方面之通知，未得對造同意，況依前開二組往生互
      助會之福利規章所載：會員連續二期，期限內未繳慰助金
      ，則自動給予退會（除會），均不得要求退還其所繳之一
      切款項，並不得異議等語（見本院卷一第23頁、第27頁）
      ，足見若是繳款人即原告丙○○二期未按時繳款，陳黃龐即
      會遭除會，且不得將其已繳交之款項退回，並非立於平等
      之基礎而為之協商，難以原告丙○○有持續繳款，即認為契
      約當事人陳黃龐有間接同意被告變更慰助金之計算標準；
      被告復無法證明被告與陳黃龐有合意變更慰助金的計算標
      準，其此部分之抗辯難以憑採。
    ⒊又被告抗辯陳黃龐109年3月9日死亡時尚有9,000元互助金
      未繳納，丙組在會員死亡時尚有6,000元未互助，及109年
      3月死亡當月，在計算慰助金時必須扣抵等語，原告表示
      不爭執，則本件被告應再給付原告丙○○之慰助金為381,70
      0元【計算式：396,700元-9,000元-6,000元=381,700元】
      。
（四）原告丁○○請求部分：
    ⒈經查，本件原告丁○○之母親陳黃換所加入之「台灣省老人
      福利會」所招攬之會員往生互助會，原告主張甲組部分，
      福利規章記載「⒉當組內有會員往生，其他會員即贊助慰
      助金200元，每10人為一期，並發文繳交互助金，餘者順
      延、必須年度結清……。⒏……總金額需扣除5%行政補助費。
      請領慰問金標準如下：加入會員期滿120個月460,000元（
      最高）」；陳黃換所加入「台灣省‧彰化縣福利會」所招
      攬之會員往生互助會，即原告主張乙組部分，福利規章記
      載「二、當組內有會員往生，其他會員即贊助慰助金100
      元，每月發文日期20日內，必須繳清互助金，最高慰助20
      人，餘者順延、必須結清……。八、慰助金總金額需扣除6%
      行政補助費，每月均公布正確會員人數，詳訃訊。九、請
      領慰問金標準如下：入會期滿四年八個月以上，總人數之
      90%、入會期滿9年，加發18,000元。」；又，陳黃換所加
      入「彰化縣新世紀老人福利會」招攬之會員往生互助會，
      即原告主張丙組部分，福利規章記載「二、組內有會員往
      生，其他會員即贊助慰助金50元，每期發文繳交互助金（
      發文日期20日內，必須繳清互助金），當月最高互助32人
      ，餘者順延、必須結清。九、總領金額需扣除8%行政補助
      費。十、請領慰問金標準如下：入會期滿三年以上，總人
      數之90%、入會期滿十一年以上，加發48000元。」等情，
      有前開福利規章附卷可稽（見本院卷一第31至33頁、第37
      至39頁、第45至47頁）。
    ⒉被告辯稱依上開甲組規章第2點之約定，按月最多繳交10人
      之慰助金，以及上開乙組規章第2點約定，按月最高慰助2
      0人，超過人數部分，並非無須繳納，僅係順延至會員自
      己往生後，再由受款人可以受領之慰助金中扣除云云，原
      告否認之，是兩造對於上開甲組、乙組規章中，「餘者順
      延」之解釋有爭執，該二條款尚有約定「必須年度結清」
      、「必須結清」，依其文義，被告解釋會有約定人數會員
      往生而順延之情形，應可採取，但是否即屬被告代墊或統
      一於會員死亡時由受款人可領取之慰助金中扣除或另有諸
      如其他方式解決之疑義，應由被告就其所主張有利於己之
      主張負證明之責。況且甲組規章中尚有「必須年度結清」
      之約定，其意思被告避而不談，亦屬有利於原告之解釋空
      間（如每月往生慰助金之發放總金額，雖逾10人，但實少
      於當月收取自會員之贊助金總金額時，則原告就多餘累積
      金額之處理程序如何？是否與年度結清有關？未見舉證說
      明）。故被告此部分藉入會日互助序號至往生日互助序號
      籠統所計算之累計應互助人數，抗辯係屬代墊款，尚難採
      信為真。
    ⒊又乙、丙組部分，按規章之約定，需以總人數計算慰助金
      ，原告主張其於1月份收受之繳款單上所載之會員人數為
      乙組1457人、丙組1292人，二月份之會員人數應至少皆有
      1000人，原告以1000人計算，被告則辯稱109年2月應向會
      員收款時，其同意會員延期至同年3月繳交該期互助金，
      讓會員充分考慮是否繳款，繳款人數如109年第3期「訃訊
      」公布有效之會員人數，即乙組為363人、丙組為308人，
      嗣後又有會員反悔取回，故最終人數為乙組335人、丙組3
      07人，被告之算法係以繳款人數計算總人數，而依規章計
      算標準之記載，皆係以「總人數」為計算，以該記載難以
      強加解釋為以往生當月之繳款會員總數計算；另據證人戊○○之證述「（慰助金的計算式以死亡當月計算，還是下個
      月計算？）我們是以當月送件，下個月15日才能領，2月
      份往生，就以往生當月的人數計算。」等語（見本院卷二
      第65頁），堪認乙、丙組之計算標準，應以會員往生當月
      之總會員人數計算，而非以會員往生當月之繳款人數計算
      。又證人甲○○雖證稱：「（妳剛才說給付慰助金是依當月
      有效人數，如果會員是2月往生，協會是不是在3月收錢，
      來給往生者的受款人？）對。」、「（所以所謂的當月有
      效人數是指3月，而非2月？）對。」（見本院卷二第67頁
      ），證人戊○○雖證述「（妳說慰助金的計算，是計算到會
      員往生當下的會員有效人數，但證人甲○○說2月往生，是
      以3月收錢的狀況決定慰助金的多少，到底慰助金是如何
      計算？）應該是證人甲○○說的正確。」（見本院卷二第77
      頁），惟證人甲○○為被告之員工，其計算慰助金之方式係
      受被告指示，且所為之證述難免迴護被告，其此方面之證
      述尚難以憑採。然原告雖主張乙、丙組之人數應以1,000
      人計算，惟其無法提出證據證明陳黃換死亡當月，該二組
      之會員總數皆逾1,000人，被告所提109年第3期之訃訊，
      上載乙、丙組當時之有效會員人數分別為363人、308人，
      該訃訊已計算至3月份往生之會員人數，則至少於2月份時
      ，乙、丙組之會員人數需加上該訃訊上3月份死亡之會員
      ，即乙組340人，丙組323人。
    ⒋而陳黃換109年2月10日死亡，分別於96年5月3日加入前開
      甲組往生互助會，99年3月18日加入前開乙組往生互助會
      ，97年12月30日加入前開丙組往生互助會等情，為兩造所
      不爭執，應為真實可採；則依上開規章之計算標準，被告
      應給付原告之慰助金，甲組部分為437,000元【計算式：4
      60,000×（1-5%）=437,000元】，乙組部分為45,684元【
      計算式：（100×340×90%+18,000）×（1-6%）=45,684元】
      ，丙組部分為57,532元【計算式：（50×323×90%+48,000)
      ×(1-8％）=57,532元（元以下四捨五入）】，兩造復不爭
      執被告已給付原告丁○○甲、乙、丙組之慰助金分別40,000
      元、35,000元、55,270元，則被告應再給付原告409,946
      元之慰助金【計算式：437,000+45,684+57,532-40,000-3
      5,000-55,270=409,946元】。
    ⒌被告復辯稱陳黃換死亡時尚有2,200元未互助，乙組會員死
      亡時尚有2,200元未互助，丙組會員死亡時尚有1,600元未
      互助，在計算慰助金時必須扣抵，原告表示不爭執，則本
      件被告應再給付原告406,146元之慰助金【計算式：409,9
      46-2,200-1,600=406,146元】。
（五）原告乙○○請求部分：
    ⒈經查，原告乙○○之母親陳阿梓所加入被告前身「台灣省‧彰
      化縣會員福利會」招攬之會員往生互助會之福利規章約定
      ，「二、當組內有會員往生，其他會員需贊助慰助金200
      元，每10人為一期，並發文繳交慰助金（入會當日算起，
      往生當日截止，每月最高慰助2000元）。八、慰助金總金
      額需扣6%行政補助費。入會期滿9年以上：慰助金發放標
      準368,000元。」，此有前開福利規章附卷可稽（見本院
      卷一第51頁），又陳阿梓係於99年10月3日加入前開往生
      互助會，於109年3月1日死亡，則其係於加入後9年，未滿
      10年前往生，依前開規章之約定，原告乙○○應得慰助金之
      金額為345,920元【計算式：368,000元×（1-6%）=345,92
      0元】，兩造復不爭執被告已於109年4月20日給付35,000
      元，則被告應再給付原告310,920元之慰助金【計算式：3
      45,920元-35,000元=310,920元】。
    ⒉被告雖辯稱按前開規章之約定，每位會員死亡時均需給付
      慰助金，每10人為一期徵收一次，雖然被告在作業上係每
      一個月收款一次，一次收取10人次死亡之慰助金，但此係
      作業之方便，其他每月逾10人死亡應收取而尚未收取之慰
      助金部分，並非無須繳納，被告會在該會員死亡後，由其
      受款人可受領之慰助金中予以扣除云云，惟前開福利規章
      並無此扣除順延慰助金之約定，且明白約定慰助金給付之
      計算標準，乃被告自行強加解釋，不足為採，被告此部分
      之抗辯為無理由。
    ⒊被告復辯稱陳阿梓死亡時，有109年第1期及第2期兩期慰助
      金各2,000元及該兩期徵收款各200元未給付，應扣4,400
      元，在計算慰助金時必須扣抵等語，原告並不爭執，則本
      件被告應再給付原告慰助金306,520元【計算式：310,920
      元-4,400元=306,520元】。
四、從而，本件原告依契約之法律關係，請求被告給付原告丙○○
    381,700元、原告丁○○406,146元、原告乙○○306,520元暨均
    自起訴狀繕本送達之翌日即110年2月2日起（見本院卷一第6
    1頁送達證書）至清償日止，按年息5%計算之利息，即無不
    合，應予准許。逾此部分之請求則無理由，應予駁回。
五、本件兩造均陳明願供擔保請准宣告假執行及免為假執行，核
    於原告勝訴部分並無不合，爰各酌定相當擔保金額宣告之。
    至原告敗訴部分，其假執行之聲請失所附麗，併予駁回。
六、結論：原告之訴一部有理由，一部無理由，並依民事訴訟法
    第79條、第390條第2項、第392條第2項，判決如主文。
中　　華　　民　　國　　111 　年　　3 　　月　　8 　　日
　　                  民事第四庭法　官　謝仁棠
以上正本係照原本作成。
如對判決上訴，應於判決送達後20日內向本院提出上訴狀。如委
任律師提起上訴者，應一併繳納上訴審裁判費。
中　　華　　民　　國　　111 　年　　3 　　月　　8 　　日
                                書記官  陳文新